【裁判字號】    98,易,3572
【裁判日期】    990225
【裁判案由】    妨害名譽
【裁判全文】
臺灣臺北地方法院刑事判決              98年度易字第3572號
公  訴  人  臺灣臺北地方法院檢察署檢察官
被      告  乙○○
上列被告因妨害名譽案件，經檢察官聲請以簡易判決處刑（九十
八年度偵字第二四三一九號），本院認不宜以簡易判決處刑（九
十八年度簡字第四八八七號）而改依通常程序進行，判決如下：
    主  文
乙○○公然侮辱人，處拘役貳拾日，如易科罰金，以新臺幣壹仟
元折算壹日。
    事  實
一、乙○○有妨害名譽、傷害等前科（不構成累犯）。緣乙○○
    因不滿網路上所寫有關甲○○對於前往渠家中應徵及擔任英
    文家教者陳立光之對待態度，且不滿甲○○誤認其為陳立光
    之分身，暗指其操縱輿論，竟基於公然侮辱之犯意，於利用
    電腦設備透過網際網路連結至臺大批踢踢實業坊電子佈告欄
    系統（ＰＴＴ  ＢＢＳ）時，在該不特定多數人得以共見共
    聞之電子佈告欄系統中，以帳號「ｔｕｒｂｕｌｅｎｔ」為
    名，自民國九十八年八月十五日十五時五十八分起至同年月
    十六日二十三時零六分許止，以接續之犯意公然張貼「爛人
    」、「寡廉鮮恥」等足以貶損人格尊嚴與社會評價之文字供
    不特定上網者觀覽而侮辱甲○○，足以妨害甲○○之名譽。
    嗣經甲○○發現報警處理，始悉上情。
二、案經甲○○訴由臺北市政府警察局文山第一分局報請臺灣臺
    北地方法院檢察署檢察官偵查聲請以簡易判決處刑，本院認
    不宜以簡易判決處刑而改依通常程序進行。
    理  由
壹、程序方面：
    被告乙○○對於本案認定其犯罪之被害人於審判外之陳述及
    及卷內之書面證據資料，因其於本院審理時對於各該證據均
    未爭執證據能力，且未於言詞辯論終結前聲明異議，本院審
    酌該等證據作成時之情況，並無不宜作為證據之情事，依刑
    事訴訟法第一百五十九條之五第二項之規定，均得作為證據
    。
貳、實體方面：
一、訊據被告對於上開時、地在前開電子佈告欄系統中，以帳號
    「ｔｕｒｂｕｌｅｎｔ」為名張貼前開「爛人」、「寡廉鮮
    恥」等文字之事實坦承不諱，然矢口否認有何公然侮辱犯行
    ，辯稱：其是對告訴人甲○○之所為做出評論；在其與陳立
    光之帳號及ＩＰ位址完全不同之情形下，告訴人卻說其是陳
    立光的分身，已對其名譽造成侮辱，所以才說告訴人是「爛
    人」；至於會說告訴人「寡廉鮮恥」，係因告訴人除了自己
    的帳號外，還使用分身帳號去企圖操縱輿論，其認為告訴人
    自己使用分身帳號，卻還指摘其是陳立光的分身，這個行為
    顯然是不知羞恥，其並非惡意對告訴人公然侮辱云云。
二、經查：
(一)上開事實，業據告訴人甲○○指訴在卷，並有網路列印資料
    在卷可資佐證。
(二)按言論自由為一種「表達的自由」，而非「所表達內容的自
    由」，表達本身固應予以最大之保障，任何見聞及想法都「
    能」表達出來，但所表達的內容，仍應受現時法律之規範，
    表達人應自行負法律上之責任，因此「言論自由」概念下之
    「評論意見」是否是「適當」，仍應加以規制。而於意見評
    論是否適當，則視其是否「善意」加以評論而定。至於個人
    之評論意見，本隨各人之價值觀而有不同看法，無一定之判
    斷標準，然此處得以阻卻違法之「善意」，應係遵循就事論
    事原則，以所認為之事實為依據，加以論證是非，可為正面
    評價，亦可為負面評價，依各人的自由意志選擇，做道德上
    的非難或讚揚，但並非隨意依個人喜好，任意混入個人感情
    ，表示純主觀的厭惡喜好，且評論意見的「適當性」，與發
    表事實的「真實性」相關，必須與事實結合，意見乃對事實
    而為評論，若係謾罵，則得認為其已喪失評論之適當性，亦
    不具阻卻違法之要件，先予敘明。次按「侮辱」係以使人難
    堪為目的，直接以言語、文字、圖畫或動作，表示不屑輕蔑
    或攻擊之意思，足以對於個人在社會上所保持之人格及地位
    ，達貶損其評價之程度而言。依卷內之網路列印資料及被告
    所為前開辯解觀之，可知被告與告訴人在網路上相逢進行文
    字論戰後，被告以告訴人認其為陳立光之分身，故稱告訴人
    為「爛人」，且因告訴人使用二不同之帳號名稱發言，有企
    圖操縱輿論之嫌，卻又暗喻其為陳立光之分身，故發言稱告
    訴人「寡廉鮮恥」，足認本案雙方對話之始，被告或出於評
    論之目的而為，但隨著時間及雙方在電子佈告欄系統上貼文
    或推文之進行，被告指告訴人為「爛人」、「寡廉鮮恥」，
    顯係出於其自身受告訴人指摘所為之回應，已非出於評論之
    目的而為，當非出於善意而有公然侮辱之犯意無訛，是被告
    所稱其並非惡意對告訴人公然侮辱云云，已不可採。另被告
    直指告訴人為「爛人」、「寡廉鮮恥」等用語，確實有貶低
    他人人格，損及他人尊嚴之情形，而為一般人所無法認同、
    接受，且「爛人」、「寡廉鮮恥」等詞，依我國國情，當屬
    侮辱性之言詞，為公眾周知之事實。再被告若果係出於評論
    之目的而為上開言詞，大可以客觀、中性之文字描述即可，
    實無須使用前開「爛人」、「寡廉鮮恥」等文字。況前開文
    字涉及個人主觀評價，使用上開字詞，除主觀上發洩情緒以
    貶抑他人行為外，實不見有何助於事實之描述，被告使用前
    開文字，顯係出於情緒性之謾罵而有貶抑之意。
(三)刑法上所謂「公然」，係指不特定人或多數人得以共見共聞
    之狀態，不以實際上已共見或共聞為必要，又此之多數人，
    包括特定之多數人在內（司法院大法官會議釋字第一四五號
    解釋參照）。被告於上開電子佈告欄系統發表文章內含有上
    開字眼，該電子佈告欄系統既可供一般網路使用者瀏覽及以
    特定之帳號登入發表意見，顯已處於不特定人、多數人得以
    共見共聞之狀態無疑，且於前開電子佈告欄系統以帳號登入
    發表文章，雖一般人未必知曉何帳號屬於何人所有，但各該
    帳號屬於各該人發表文章時之特定網路上身分，已屬可得特
    定，則被告於前開電子佈告欄系統上以「爛人」、「寡廉鮮
    恥」等文字指摘告訴人，顯已構成公然侮辱無疑。
(四)綜上，本案事證明確，被告前開所辯，均無礙於其前開公然
    侮辱犯行之成立，犯行堪以認定，應予依法論科。
三、核被告所為，係犯刑法第三百零九條第一項之公然侮辱罪。
    爰審酌被告之品行、犯罪動機、目的、手段、所為業已貶抑
    告訴人之社會評價、迄今仍未向告訴人表達歉意，暨被告犯
    罪後之態度等一切情狀，認公訴人於本院審理中具體求處拘
    役五十九日，尚嫌過重，爰量處如主文所示之刑，並諭知易
    科罰金之折算標準。
據上論斷，應依刑事訴訟法第四百五十二條、第二百八十四條之
一、第二百九十九條第一項前段，刑法第三百零九條第一項、第
四十一條第一項前段，刑法施行法第一條之一第一項、第二項前
段，判決如主文。
本案經檢察官周懷廉到庭執行職務
中    華    民    國    99    年    2     月    25    日
                  刑事第十一庭  法  官  黃紹紘
以上正本證明與原本無異。
如不服本判決應於收受送達後十日內向本院提出上訴書狀，並應
敘述具體理由；其未敘述上訴理由者，應於上訴期間屆滿後二十
日內向本院補提理由書（均須按他造當事人之人數附繕本）「切
勿逕送上級法院」。告訴人或被害人如對於本判決不服者，應具
備理由請求檢察官上訴，其上訴期間之計算係以檢察官收受判決
正本之日期為準。
                                書記官  陳靜君
中    華    民    國    99    年    3     月    5     日
附錄本案論罪科刑所犯法條全文
刑法第三百零九條
公然侮辱人者，處拘役或三百元以下罰金。
以強暴犯前項之罪者，處一年以下有期徒刑、拘役或五百元以下
罰金。

司法院資訊處製作；財團法人民間司法改革基金會備份。
